【裁判字號】    98,上,110
【裁判日期】    980519
【裁判案由】    土地所有權移轉登記
【裁判全文】
臺灣高等法院臺中分院民事判決           98年度上字第110號
上  訴  人  庚○○
                        號
上  訴  人  丁○○
                        巷1號
上  訴  人  己○○
                        段312巷6號8樓
上  訴  人  戊○○
                        巷93弄1號
上列四人
訴訟代理人  成介之律師
複  代理人  甲○○    住台北市○○○路○段270號10樓之2
被  上訴人  午○○    住苗栗縣苑裡鎮舊社里3鄰舊社36之2號
被  上訴人  酉○○    住苗栗縣苑裡鎮舊社里3鄰舊社36之2號
被  上訴人  未○○    住苗栗縣苑裡鎮舊社里3鄰舊社36之2號
兼上一人
法定代理人  壬○○    住苗栗縣苑裡鎮舊社里3鄰舊社36之2號
被  上訴人  申  ○    住苗栗縣苑裡鎮舊社里3鄰舊社36之5號
被  上訴人  辛○○    住苗栗縣苑裡鎮舊社里3鄰舊社36之4號
被  上訴人  癸○○    住苗栗縣苑裡鎮舊社里3鄰舊社36之6號
上列五人
訴訟代理人  卯○○    住苗栗縣苑裡鎮舊社里2鄰舊社21之6號
被  上訴人  丙○○    住苗栗縣苑裡鎮舊社里3鄰舊社36之6號
被  上訴人  乙○○    住苗栗縣苑裡鎮舊社里3鄰舊社36之6號
被  上訴人  巳○○○（即鄧達祥之承受訴訟人）
                      住苗栗縣苑裡鎮舊社里2鄰舊社21之6號
被  上訴人  子○○（即鄧達祥之承受訴訟人）
                      住苗栗縣苑裡鎮舊社里2鄰舊社21之6號
被  上訴人  丑○○（即鄧達祥之承受訴訟人）
                      住桃園縣八德市○○里○鄰○○街36巷9
                        弄14號
被  上訴人  辰○○（即鄧達祥之承受訴訟人）
                      住苗栗縣苑裡鎮舊社里3鄰舊社36之3號
被  上訴人  寅○○（即鄧達祥之承受訴訟人）
                      住台北縣新莊市○○里○○鄰○○街47巷
                        16弄10號
兼上列五人
訴訟代理人  卯○○  （即鄧達祥之承受訴訟人）
                     住苗栗縣苑裡鎮舊社里2鄰舊社21之6號
上列當事人間請求土地所有權移轉登記事件，上訴人對於中華民
國97年12月30日臺灣苗栗地方法院97年度訴字第213號第一審判決
提起上訴，本院於98年5月5日言詞辯論終結，判決如下：
    主  文
上訴駁回。
第二審訴訟費用由上訴人連帶負擔。
    事實及理由
一、被上訴人午○○、酉○○、丙○○、乙○○經合法通知均未
    於言詞辯論期日到場，核無民事訴訟法第386條各款所列情形
    ，爰依上訴人聲請，由其一造辯論而為判決。
二、被上訴人起訴主張：
  (一)訴外人陳漢溪（即上訴人之被繼承人）於民國70年間，將其
    所有坐落苗栗縣苑裡鎮○○段404地號土地（下稱系爭土地）
    如原判決附圖所示A、B、C、D、E部分、面積各約25坪之土
    地，及坐落各該部分土地上之建物，分別出售予訴外人蕭全
    （即被上訴人午○○、酉○○、未○○、壬○○之被繼承人
    ）、訴外人鄧達祥（即被上訴人巳○○○、卯○○、子○○
    、丑○○、辰○○、寅○○之之被繼承人）、被上訴人辛○
    ○、被上訴人申○、及訴外人徐義雄（即被上訴人癸○○、
    丙○○、乙○○之被繼承人），並簽訂不動產買賣契約書（
    下稱系爭第1次買賣契約）。嗣於75年間，陳漢溪又將第1次
    買賣契約之建物外圍兩側，往東至系爭土地界址處，面積各
    約21坪之土地，即如原判決附圖所示F、K部分、及G、H、I
    、J部分土地，分別出售予上開不動產買受人蕭全、鄧達祥
    、辛○○、申○及徐義雄，並簽訂不動產買賣契約書（下稱
    系爭第2次買賣契約）。因上開不動產買賣當時，買受人均
    無自耕農身份，無法辦理土地移轉登記，故雙方於系爭第1
    次買賣契約第12條特別註明：「本件買賣土地因法令限制目
    前無法辦理分割移轉登記，將來能夠辦理移轉登記時，出賣
    人應無條件即時辦理移轉登記予買受人取得」等語；而現行
    農業發展條例已修正，非自耕農身份亦得登記為農地所有權
    人。惟被上訴人屢次向上訴人請求移轉系爭土地所有權應有
    部分，均未獲置理，爰依系爭買賣契約、及繼承法律關係，
    請求上訴人將系爭土地所有權應有部分移轉登記予被上訴人
    。
  (二)由系爭土地登記謄本記載，上訴人就系爭土地之應有部分均
    為4分之1，其等稱系爭土地仍為公同共有，無從移轉登記云
    云，並無足採。且上開買賣契約第12條約定，顯係因當時農
    業發展條例強制規定，非有自耕農身分不得取得農地所有權
    而設，惟依現行農業發展條例，農地已可由非自耕農身分之
    自然人依應有部分比例取得，上訴人自應依約定移轉登記予
    被上訴人。又買受人就買賣契約所負之義務乃價金之給付，
    系爭買賣契約雖約定自71年起由買受人負擔稅款，惟因稅款
    係按年度逐年繳納，並非本於系爭買賣契約而發生，是被上
    訴人負擔稅務非基於買賣互為對待給付之關係，上訴人主張
    同時履行抗辯，於法未合。另上開2次買賣契約出賣人陳漢
    溪之印文均完全符合，確為陳漢溪之印章所蓋，足證系爭第
    2次買賣契約亦係經過陳漢溪同意後簽訂，上訴人戊○○、
    丁○○、己○○否認系爭第2次買賣契約之真正，為無理由
    等語。
  (三)並聲明求為判決：
    1.上訴人各應將其所有坐落苗栗縣苑裡鎮○○段404地號土
      地所有權應有部分4分之1，分別移轉登記如附表所示之所
      有權應有部分予如附表所示之被上訴人。
    2.系爭土地如原判決附圖A、F、K部分由被上訴人壬○○、
      酉○○、午○○、未○○管理使用；B、G部分由被上訴人
      巳○○○、卯○○、辰○○、寅○○、子○○、丑○○管
      理使用；C、H部分由被上訴人辛○○管理使用；D、I部分
      由被上訴人申○管理使用；E、J部分由被上訴人癸○○、
      丙○○、乙○○管理使用。
三、上訴人庚○○則辯以：
  (一)對被上訴人所提系爭第1次、第2次買賣契約之真正均不爭執
    ；惟目前系爭土地仍為上訴人等人公同共有，被上訴人請求
    移轉應有部分，於法不合。且系爭買賣契約係約定「目前無
    法辦理分割移轉登記，將來能夠辦理移轉登記時，出賣人應
    無條件即時辦理移轉登記予買受人取得」，故被上訴人於得
    辦理分割移轉登記之條件尚未成就前，仍不得請求上訴人移
    轉系爭土地所有權應有部分。
  (二)又系爭土地因有建物存在，則移轉系爭土地持分或分割系爭
    土地需繳納之土地增值稅，應由被上訴人負擔。再者，系爭
    買賣契約中亦有約定「雙方約定予70年6月10日應將本件買
    賣標的物全部點交或過耕與買受人掌管使用，其納稅亦自70
    年2期起由買受人負擔．．．」，惟被上訴人迄今均未繳納
    系爭土地之地價稅，上訴人就此部分主張同時履行抗辯。另
    如原判決附圖A、B、C、D、E部分於系爭第1次買賣契約成立
    時，即已分別交付被上訴人或其繼承人使用，被上訴人於本
    件再請求上訴人交付予其等管理使用，並無權利保護必要等
    語。
四、上訴人戊○○、丁○○、己○○則以：
    對系爭第1次買賣契約之真正不爭執；惟系爭第2次買賣契約
    上之簽名與出賣人陳漢溪之簽名不符，且該契約之土地交易
    價格1坪僅新臺幣（下同）4、5000元，實不合理，地政事務
    所就此部分亦無登記資料，故否認系爭第2次買賣契約之真
    正。又系爭買賣契約已超過15年，被上訴人之請求權已罹於
    時效等語。
五、原審判決：
  (一)庚○○應將其所有坐落苗栗縣苑裡鎮○○段404地號土地所
    有權應有部分4分之1，分別移轉登記如附表所示之所有權應
    有部分予如附表所示之被上訴人。
  (二)戊○○應將其所有坐落苗栗縣苑裡鎮舊社404地號土地所有
    權應有部分4分之1，分別移轉登記如附表所示之所有權應有
    部分予如附表所示之被上訴人。
  (三)丁○○應將其所有坐落苗栗縣苑裡鎮○○段404地號土地所
    有權應有部分4分之1，分別移轉登記如附表所示之所有權應
    有部分予如附表所示之被上訴人。
  (四)己○○應將其所有坐落苗栗縣苑裡鎮○○段404地號土地所有
    權應有部分4分之1，分別移轉登記如附表所示之所有權應有
    部分予如附表所示之被上訴人。
  (五)並駁回被上訴人其餘之訴。
    【被上訴人對原審駁回其等請求上訴人應將系爭土地各交付
    予其等管理使用之訴，未據其等上訴，該部分已告確定，不
    在本院審理範圍內，核先敘明】
六、上訴人不服原判決，提起本件上訴，於本院聲明，求為判決
    ：
    (一)原判決不利於上訴人部分廢棄。
    (二)上開廢棄部分，被上訴人於第一審之訴駁回。
    並補充陳述稱：
    (一)被上訴人就系爭第2次買賣契約書僅提出影本，是否確有
      原件，該契約是否為當年所訂立，被上訴人均無舉證。又
      依經驗法則，倘系爭契約為陳漢溪所訂定，應親自攜帶印
      章至現場用印，惟被上訴人申○、及辛○○於原審審理中
      卻陳稱「章是蓋好才拿過來的」等語，顯有異於一般用印
      程序。又系爭土地交易價格1坪僅為4、5000元，亦與當時
      市價顯不相當；而陳漢溪生前從未提及曾訂定系爭買賣契
      約、及收受相關價金之事，被上訴人於陳漢溪過世後10年
      始提出系爭買賣契約要求履行，實有違常情。
    (二)又原審關於系爭買賣契約簽訂之過程，僅傳喚被上訴人申
      ○、及辛○○為證，惟其等為本件訴訟當事人，其等證詞
      是否可信，自非無疑。實際上，系爭第1次與第2次買賣契
      約，無論就筆跡、用語（如新台幣００元「正」改為「整
      」）甚或陳漢溪本人之簽名筆跡均有所出入。上訴人依法
      聲請鈞院就系爭第2份契約之筆跡送法務部調查局鑑定，
      以查明第2份契約書是否確實為同一人所寫。
    (三)再上訴人戊○○於原審已陳明「後半部原告（被上訴人）
      主張21坪部分，否認其等父親有出售予原告」等語，依主
      張共通原則，戊○○主張者有利於全體上訴人，且未經他
      上訴人於原審中反對，其爭執契約真偽之效力，自應及於
      其他上訴人。是上訴人對於被上訴人系爭土地21坪部分，
      業經出賣之主張，顯均有爭執，並無自認之情事。原審逕
      以庚○○有自認且其他上訴人未爭執，認系爭契約為真正
      ，顯有違證據法則。
    (四)被上訴人申○、及辛○○雖均於原審審理中證稱，買賣價
      金係交給陳漢溪云云，惟其等為訴訟當事人，尚不得認被
      上訴人已交付買賣價金之事實。況依一般經驗法則，買賣
      不動產價金之交付，通常均會於買賣契約上予以註明或要
      求出賣人提出收據；然被上訴人就價金之交付一節，並未
      盡舉證之責，縱系爭買賣契約確實存在，上訴人於行使同
      時履行抗辯權下，亦無移轉土地之義務。另上訴人否認陳
      漢溪與訴外人陳霖榮間有法律關係存在，且訴外人徐義雄
      與陳漢溪間並無土地買賣關係，原審就此部分之認定有問
      題等語。
七、被上訴人於本院聲明，求為判決：上訴駁回。
    並補充陳述稱：
    (一)被上訴人70年間係向訴外人陳漢溪購買土地及房屋，系爭
      土地上的房屋均係陳漢溪建築完成後連同土地賣予被上訴
      人，被上訴人亦均付款清楚後始搬進去住。而屋後的土地
      本為農地，係訴外人即仲介林朝安介紹被上訴人等買受，
      系爭第2次買賣之價款，被上訴人亦已全部付清，因為都
      是農民，被上訴人均以現金給付予陳漢溪，且因大家都是
      親戚、好朋友，陳漢溪收受價款後並沒有另給被上訴人收
      據。倘被上訴人未給付買賣價金，自不可能長久使用系爭
      土地，並於其上居住迄今。
    (二)又庚○○為代書，系爭第2次買賣契約係其所寫；且陳漢
      溪簽訂2次買賣契約之印章亦係同一顆。系爭買賣當時戊
      ○○已出嫁，並未在現場，其自不了解實際情形。另系爭
      土地原有抵押權設定登記，抵押權人為被上訴人、及其被
      繼承人，當時陳漢溪拿被上訴人之印章、身分證，說要塗
      銷抵押權設定登記，並分割一塊出賣予水利會；而系爭土
      地上訴人尚保留40幾坪未出賣。
    (三)再者系爭土地當初公定價格為每坪360元，被上訴人以每
      坪4000多元買受，有認定單及房屋稅繳交紀錄可查證，系
      爭買賣合約書亦有清楚記載。另本件抵押權設定、買賣及
      調解時，訴外人徐義雄均有在場，地主陳漢溪當初係與建
      商陳霖榮合建，建好後分給陳霖榮，徐義雄係從陳霖榮處
      受讓權利，其餘買受人則係向陳漢溪買受等語。
八、查被上訴人主張上訴人之被繼承人陳漢溪於70年間，將其所
    有之系爭土地如原判決附圖所示A、B、C、D部分，面積各約
    25坪之土地，及坐落各該部分土地上之建物，分別出售予被
    上訴人午○○、酉○○、未○○、壬○○之被繼承人蕭全、
    被上訴人巳○○○、卯○○、子○○、丑○○、辰○○、寅
    ○○之之被繼承人鄧達祥、及被上訴人辛○○、申○，並簽
    訂系爭第1次買賣契約；且於該買賣契約成立後，即將系爭
    土地如原判決附圖所示A、B、C、D部分土地暨其上建物分別
    交付蕭全、鄧達祥、辛○○、及申○占有管理使用；雙方於
    簽定系爭第1次買賣契約時，因當時法令限制，無法辦理土
    地移轉登記，乃於該契約第12條、或13條約定「本件買賣土
    地因法令限制目前無法辦理分割移轉登記，將來能夠辦理移
    轉登記時，出賣人應無條件即時辦理移轉登記予買受人取得
    」等語，業據被上訴人提出系爭買賣契約、地籍圖謄本、繼
    承系統表、戶籍謄本、及土地登記簿謄本等件為證，而被上
    訴人目前分別占用如原判決附圖A、B、C、D、E部分、及F、
    K、以及G、H、I、J部分土地，亦經原法院履勘現場、及囑
    託苗栗縣通霄地政事務所派員勘測屬實，並製有勘驗筆錄、
    現場照片、及如原判決附圖所示之複丈成果圖在卷可稽，且
    為上訴人所不爭執，堪信被上訴人上開之主張為真實。惟被
    上訴人主張除系爭第1次買賣契約外，陳漢溪於75年間又將
    原判決附圖所示F、K、及G、H、I部分土地各約21坪，分別
    出賣予蕭全、鄧達祥、辛○○、及申○，並簽訂系爭第2次
    買賣契約書；而現行農業發展條例已修正，非自耕農身份亦
    得登記為農地所有權人，依系爭第1次買賣契約第12、或13
    條約定、及繼承之法律關係，上訴人自應分別將系爭土地如
    附表所示之所有權應有部分移轉登記予如附表所示之被上訴
    人等情，則為上訴人所否認，並以上詞置辯。經查：
  (一)被上訴人於本院言詞辯論中已提出陳漢溪與蕭全、鄧達祥、
    辛○○、申○間系爭第2次買賣契約書原本，經核對與影本
    相符，並為上訴人所不爭，堪信系爭第2次買賣契約書形式
    上為真正。又查上訴人庚○○並不否認系爭第1、2次買賣契
    約書內容之真正（見原審卷第50頁)；而上訴人丁○○、己
    ○○、及戊○○則以第1次買賣契約書為其父親之筆跡，係
    屬真正，惟系爭第1、2次買賣契約書上陳漢溪之印章雖相同
    ，但第2次買賣契約書為庚○○之筆跡，並非其父親之筆跡
    ，且印章有可能其父親不在時，別人取得盜蓋上去的等語（
    見原審卷第50、65、106頁)，並於本院審理中請求將系爭第
    2次契約書之筆跡送法務部調查局鑑定，然請求鑑定筆跡者
    ，需提出受鑑者曾書寫之文字，否則鑑定機關亦無從鑑定，
    經本院闡明上訴人應於10日內提出陳漢溪生前書寫文件以供
    鑑定（見本院卷第57頁背面)，惟上訴人並未為之，即無從
    鑑定。況依法律之規定，有使用文字之必要者，得不由本人
    自寫，但必須親自簽名。如有用印章代簽名者，其蓋章與簽
    名生同等之效力。民法第3條第1、2項定有明文。上訴人庚
    ○○已不否認第2次買賣契約書為其書寫之字跡等情，核與
    被上訴人申○、辛○○於原審主張：第2次買賣契約書係陳
    漢溪兒子庚○○寫的，因陳漢溪說他兒子從事代書，不管何
    人寫都要錢，不如叫他兒子寫等語（見原審卷第103、105頁
    )相符，按買賣契約書並不以本人書寫為必要；又蓋章與簽
    名有相同效力，被上訴人丁○○、己○○、及戊○○既已承
    認系爭第2次買賣契約書上陳漢溪之印文為真正，則陳漢溪
    以蓋章方式代替簽名，法律上效力相同。上訴人戊○○等人
    雖辯以：陳漢溪之印章係遭他人盜蓋云云，惟其等並未就陳
    漢溪印章被盜用之事實，提出任何積極事證以資證明，自不
    足取。堪認陳漢溪與蕭全、鄧達祥、辛○○、申○間確有於
    75年間再簽訂系爭第2次買賣契約書，將原判決附圖所示F、
    K、及G、H、I部分土地，分別出賣予蕭全、鄧達祥、辛○○
    、及申○等情屬實。至上訴人以陳漢溪與被上訴人癸○○、
    丙○○、乙○○之被繼承人徐義雄間並無簽訂系爭土地買賣
    契約書，自不得請求上訴人將系爭土地所有權移轉登記等語
    ；被上訴人癸○○則以：徐義雄係向與陳漢溪合建之建商陳
    霖榮買受系爭土地等語。查被上訴人癸○○、丙○○、乙○
    ○雖未能提出其等被繼承人徐義雄與陳漢溪間所簽訂系爭土
    地買賣契約書為證，惟上訴人庚○○、戊○○分別於原審審
    理中陳稱：如果法令可以分割時，同意被上訴人之請求；及
    不爭執癸○○、丙○○、乙○○之被繼承人徐義雄有向其父
    親陳漢溪買受系爭土地等語甚詳（見原審卷第49頁、第65、
    66 頁)；又由被上訴人癸○○、丙○○、乙○○提出之徐義
    雄與陳漢溪間簽訂系爭土地上之建物買賣所有權移轉契約書
    （見本院卷第99至102頁），苟徐義雄未自建商陳霖榮受讓
    向陳漢溪購買如原判決附圖所示E、J部分之土地，何以陳漢
    溪會出售其上之建物予徐義雄；且陳漢溪亦於70、75年間即
    將系爭土地暨其上之建物交付予徐義雄占有管理使用迄今，
    亦為上訴人所不爭執（見本院卷第57頁背面)，並經原審履
    勘現場查明屬實，則被上訴人癸○○、丙○○、乙○○雖無
    法提出陳漢溪與徐義雄間簽訂系爭土地之買賣契約書，仍無
    礙徐義雄確已輾轉向陳漢溪購得如原判決附圖所示E、J部分
    土地之事實。
  (二)上訴人又以被上訴人並未能提出收據，證明已交付系爭土地
    買賣價金之事實，上訴人得行使同時履行抗辯權，並無移轉
    系爭土地之義務；且系爭土地交易價格1坪僅為4、5000元，
    亦與當時市價顯不相當等語；被上訴人則以：其等均於付款
    清楚後，始搬進去住，第2次買賣之價款亦已全部付清，其
    等均為農民，當時係拿現金給陳漢溪，並未取據，因彼此間
    為親戚、及好朋友關係之故等語。查依陳漢溪與蕭全、鄧達
    祥、辛○○、及申○間所簽訂之系爭買賣契約書，其上已載
    明交付買賣價金之日期、及金額，部分以支票給付款項者，
    亦併記載支票號碼，而陳漢溪於收取價金欄下亦蓋章、或簽
    名，甚有部分記明親收等語，以上有卷附之系爭買賣契約書
    可資核對，按陳漢溪既已於買賣契約書上給付價金欄下蓋章
    或簽名，已足以表示收訖該買賣價金之事實無訛，上訴人以
    被上訴人未能提出收據為證，而否認被上訴人有交付系爭土
    地買賣價金，進而主張同時履行抗辯權云云，自無足取。又
    系爭土地於當時之交易價格究為多少，始與市價相當一節，
    經本院闡明上訴人應提出相關事證以供本院調查（見本院卷
    第57頁背面)，惟上訴人亦未提出，上訴人此部分空言主張
    ，亦無可採。
  (三)被上訴人主張：其等買受系爭土地時，因均無自耕農身份，
    無法辦理土地移轉登記，惟系爭買賣契約第12、13條已特別
    註明，於將來能辦理移轉登記時，出賣人應無條件辦理移轉
    登記予買受人取得，而農業發展條例已修正，非自耕農身份
    亦得登記為農地所有權人，自得為本件之請求等語。查系爭
    土地於70、75年間地目為田，有土地登記謄本在卷可稽（見
    原審第卷第118頁）；而私有農地所有權之移轉，依89年1月
    26日修正刪除前之土地法第30條規定，其承受人以能自耕者
    為限；又依89年1月26日修正前農業發展條例22條規定，為
    防止農地細分，每宗耕地並不得分割及移轉為共有，土地之
    承買人如為無自耕能力之人，須於訂約時明白約定由承買人
    指定登記與任何有自耕能力之第三人，或具體約定登記於有
    自耕能力之特定第三人，或約定待承買人自己有自耕能力時
    為移轉登記，或其他預期於不能之情形除去後為給付者，其
    契約始為有效，否則，即係以不能之給付為契約標的，依民
    法第246條第1項前段規定為無效。查系爭土地之買賣雙方已
    於系爭買賣契約書第12、或13條約定：「本件買賣土地因法
    令限制目前無法辦理分割移轉登記，將來能夠辦理移轉登記
    時，出賣人應無條件即時辦理移轉登記予買受人取得」等語
    ，核此約定之真義，乃指依法令規定如將來能辦理分割移轉
    登記時，出賣人即應無條件辦理系爭土地移轉登記予買受人
    取得之意。系爭土地於當時為農地，買受人蕭全、鄧達祥、
    辛○○、申○、及徐義雄依當時法律規定，並不能請求陳漢
    溪移轉系爭土地所有權登記，惟既已於系爭買賣契約書第12
    、或13條為上開之約定，嗣農業發展條例第22條原關於農地
    不得分割、及移轉為共有之限制規定、以及土地法第30條私
    有農地不得移轉為共有之規定，既均於89年1月26日修正刪
    除上開限制規定，被上訴人自得為本件之請求。至被上訴人
    癸○○、丙○○、乙○○雖無法提出陳漢溪與徐義雄間簽訂
    系爭土地之買賣契約書為證，惟其等間確存有系爭土地買賣
    關係，已如上述，而被上訴人癸○○、丙○○、乙○○迄今
    始為本件之請求，堪認當時亦已約定於法令變更得移轉登記
    時，即得請求辦理移轉登記。
  (四)次按請求權，因15年間不行使而消滅；又消滅時效，自請求
    權可行使時起算。民法第125條、第128條分別定有明文。所
    謂請求權可行使時，係指其行使請求權已無法律上之障礙而
    言。查系爭土地既因受限於當時法律規定，致無法請求移轉
    登記，農業發展條例第22條原關於農地不得分割及移轉為共
    有之限制規定、及土地法第30條私有農地不得移轉為共有之
    規定，既於89年1月26日修正刪除上開限制規定，於法律刪
    除限制規定前，系爭土地之買受人即存有請求權之法律上障
    礙，被上訴人依系爭買賣契約之請求權，應自89年1月26日
    起始得行使，則被上訴人於97年6月27日提起本件訴訟，並
    未逾15年之時效期間，上訴人戊○○、丁○○、己○○所辯
    本件請求權已罹於時效消滅云云，並不足採。至上訴人又以
    依系爭買賣契約約定，自70年起之稅金應由買受人負擔，被
    上訴人迄今均未繳納系爭土地之地價稅，上訴人就此部分自
    得主張同時履行抗辯云云，惟按所謂同時履行之抗辯，乃因
    成立或履行上有牽連關係之雙務契約而生，倘雙方之債務，
    本於同一雙務契約而發生，且其一方之給付與他方之給付，
    立於互為對待給付之關係者，始可主張同時履行抗辯（最高
    法院著有95年度台上字第1489號判決意旨參照）。依系爭買
    賣契約之性質，買受人所負之價金給付義務、及出賣人所負
    交付買賣標的物及移轉權利之義務，始認係立於對待給付關
    係；至稅負約定由買受人負擔，並非兩造雙務契約之主要義
    務，亦非移轉登記時併附之義務，上訴人以此主張同時履行
    抗辯云云，亦非可採。
九、綜上所述；被上訴人本於買賣契約、及繼承法律關係，請求
    上訴人應將系爭土地應有部分4分之1，分別移轉登記如附表
    所示之所有權應有部分予如附表所示之被上訴人，為有理由
    。原審以被上訴人請求，核屬有據，予以准許，核與法相符
    ，上訴人猶執詞上訴，為無理由，應予駁回。
十、本案事實已臻明確，兩造其餘攻擊防禦方法，不足以影響本
    判決結果，爰不一一論述，併此敘明。
據上論結：本件上訴為無理由，依民事訴訟法第449條第1項、第
85條第2項、第463條、第385條第1項前段，判決如主文。
中    華    民    國    98    年    5     月    19    日
                   民事第四庭   審判長法  官  陳蘇宗
                                      法  官  黃永祥
                                      法  官  張浴美
以上正本係照原本作成。
如對本判決上訴，須於收受判決送達後二十日內向本院提出上訴
書狀，其未表明上訴理由者，應於提出上訴後二十日內向本院提
出上訴理由書（須按他造人數附具繕本）。
上訴時應提出委任律師為訴訟代理人之委任狀。具有民事訴訟法
第四百六十六條之一第一項但書或第二項之情形為訴訟代理人者
，另應附具律師及格證書及釋明委任人與受任人有該條項所定關
係之釋明文書影本。
                                      書記官  阮正枝
中    華    民    國    98    年    5     月    19    日
                                                      Ｖ
附表：
┌──┬─────┬───────┐
│編號│ 被上訴人 │所有權應有部分│
├──┼─────┼───────┤
│ 1  │  壬○○  │ 10000分之114 │
├──┼─────┼───────┤
│ 2  │  午○○  │ 10000分之114 │
├──┼─────┼───────┤
│ 3  │  酉○○  │ 10000分之114 │
├──┼─────┼───────┤
│ 4  │  未○○  │ 10000分之114 │
├──┼─────┼───────┤
│ 5  │ 巳○○○ │ 10000分之73  │
├──┼─────┼───────┤
│ 6  │  卯○○  │ 10000分之73  │
├──┼─────┼───────┤
│ 7  │  子○○  │ 10000分之73  │
├──┼─────┼───────┤
│ 8  │  丑○○  │ 10000分之73  │
├──┼─────┼───────┤
│ 9  │  辰○○  │ 10000分之73  │
├──┼─────┼───────┤
│ 10 │  寅○○  │ 10000分之73  │
├──┼─────┼───────┤
│ 11 │  癸○○  │ 10000分之147 │
├──┼─────┼───────┤
│ 12 │  丙○○  │ 10000分之147 │
├──┼─────┼───────┤
│ 13 │  乙○○  │ 10000分之147 │
├──┼─────┼───────┤
│ 14 │  辛○○  │ 10000分之444 │
├──┼─────┼───────┤
│ 15 │   申○   │ 10000分之431 │
└──┴─────┴───────┘


司法院資訊處製作；財團法人民間司法改革基金會備份。
